【裁判字號】    95,上更(一),243
【裁判日期】    950928
【裁判案由】    殺人未遂等
【裁判全文】
臺灣高等法院高雄分院刑事判決     95年度上更(一)字第243號
上  訴  人
即  被  告  己○○
輔  佐  人
即被告之父  戊○○
選任辯護人  黃仕昆律師
上列上訴人因殺人未遂等案件，不服臺灣高雄地方法院92年度訴
字第221 號中華民國92年6 月30日第一審判決（起訴案號：臺灣
高雄地方法院檢察署91年度偵字第13146 號），提起上訴，判決
後，經最高法院發回更審，本院判決如下：
    主  文
原判決撤銷。
己○○殺人未遂，處有期徒刑玖年。塑膠桶貳個沒收。
    事  實
一、己○○與甲○○係同居男女朋友，屬家庭成員關係，於民國
    91年4 月13日晚間，在高雄市楠梓區○○○街291 巷12號同
    居住處，與甲○○因細故發生爭吵，己○○隨即負氣離去，
    並萌生報復甲○○之意。先於同日下午10時26分以所有0000
    000000號行動電話傳送「告訴甲○○，如果要他父母長命一
    點，就拿命來換」之簡訊予甲○○胞弟乙○○之友人陳繼皓
    ，經陳繼皓於同日下午10時27分將該簡訊轉傳至乙○○所有
    之0000000000號手機，同年4 月14日，己○○復以上開所有
    行動電話傳送「叫你大哥到己○○家談判」、「你們知不知
    道我們全家等你整個晚上，給你機會不要，那就等著打官司
    吧」等簡訊予乙○○，甲○○因而輾轉得知，但甲○○不以
    為意，而未生畏懼之心。嗣因甲○○始終未與己○○聯絡，
    己○○益加氣憤，且主觀上預見汽油係高燃性物品，以汽油
    潑灑、點燃有人居住之房屋，將致該屋迅速陷入火海，足使
    屋內之人因濃煙窒息或火勢燒燬而死亡，且知悉甲○○一家
    4 口均在房間內熟睡，竟仍基於殺人及放火燒燬現供人使用
    住宅之犯意，於同年月16日下午某時，先在高雄市○○區○○街164 號10樓之5 住處書立遺書後，即於同日下午9 時50
    分許，至高雄市○○區○○路「全小客車租賃公司」承租
    7M─5196號自用小客車，繼於當日下午10時43分許，前往高
    雄市楠梓區寶貝生活館購買20公升裝之塑膠桶3 個，續而在
    車上擺放瓦斯筒1 筒，預供放火後在車上自殺使用，再於翌
    日（17日）上午零時8 分許，至高雄市○○區○○路899 號
    德民加油站，持其中1 個塑膠桶購買20公升之汽油後，駕車
    前往甲○○住宅，以藏放在門口鞋櫃供家庭成員使用之鑰匙
    進入宅內，先持上開裝滿汽油之塑膠桶走上3 樓，自3 樓開
    始潑灑汽油使流至1 樓時，再於1 樓拿取衣物，塞住2 樓甲○○、甲○○父母及3 樓甲○○之弟乙○○房間之房門與地
    板接縫處，以阻止渠等聞及濃煙逃生，最後在1 樓處取出其
    所有之打火機1 只點燃地上之汽油。惟因己○○潑灑汽油時
    ，不慎潑灑到身體，故在點火之際不慎延燒自身，乃奔出求
    救，經在附近經營麵攤之柳美華呼叫救護車送醫，甲○○、
    丙○○、丁○、乙○○則分別自房間之窗戶或落地窗及時逃
    出，致未生死亡結果而未遂，但仍造成甲○○受有左手燒燙
    傷之傷害、丙○○受有左手燒燙傷、左足撕裂傷及吸入性灼
    傷等傷害、丁○受有四肢燙傷達全身面積百分之35之傷害、
    乙○○受有吸入性灼傷之傷害。甲○○住宅火勢則經消防人
    員及時撲熄，僅造成甲○○住宅1 樓客廳沙發椅、桌子嚴重
    燒燬、1 樓和室隔間三合板燒燬及1 樓後側廚房、2 樓前面
    房間（甲○○房間）及樓梯間均呈嚴重煙燻積碳、2 樓後面
    房間（丙○○、丁○房間）呈煙燻熱烘烤積碳現象，3 樓前
    面房間（乙○○房間）及中間房間地面、床面與桌面佈滿煙
    塵，後側浴室地面與壁面嚴重積碳，3 樓頂增建物佛堂受煙
    燻，該住宅之重要部分並未被燒燬，而未達喪失效用之損害
    程度而未遂；住宅外甲○○所有ZB-2059 號小客車、黃保全
    所有XOM-407 號小客車、黃德明所有XOD-273 號機車、黃德
    昌所有XZX-018 號機車則燒燬。
二、案經高雄市政府警察局楠梓分局移請臺灣高雄地方法院檢察
    署檢察官偵查起訴。
      理  由
壹、程序方面
    證人即被害人甲○○、丙○○、丁○、乙○○、證人陳繼皓
    、楊勝斌、柳美華、魏榮增、楊德貞於警詢陳述之證據能力
    ：按依修正後刑事訴訟法施行法第7 條之3 規定：「中華民
    國92年1 月14日修正通過之刑事訴訟法施行前，已繫屬於各
    級法院之案件，其以後之訴訟程序，應依修正刑事訴訟法終
    結之。但修正刑事訴訟法施行前已依法定程序進行之訴訟程
    序，其效力不受影響。」，而92年2 月6 日修正公布之刑事
    訴訟法，業於同年9 月1 日施行，本件係於92年1 月15日修
    正刑事訴訟法施行前繫屬於原審法院，此有原審法院收文章
    蓋於台灣高雄地方法院檢察署92年1 月14日雄檢楠呂91偵13
    146 字第602 號送審函可稽（見原審卷第1 頁）。本件證人
    甲○○、丙○○、丁○、乙○○、陳繼皓、楊勝斌、柳美華
    、魏榮增、楊德貞於警詢之供述筆錄，均係修正刑事訴訟法
    施行前依當時之法定程序所製作取得之證據，且當事人及辯
    護人均未爭執其等之證據能力，其證據能力不因修正刑事訴
    訟法實施而受影響，均有證據能力。
貳、實體方面
一、訊據上訴人即被告己○○固不諱言與甲○○口角後，心生怨
    懟，先以傳簡訊方式，要求甲○○出面談判，因不為甲○○
    所理會，再於上開時、地，先至租車公司租車，再購買塑膠
    桶3 個，及在車上擺放瓦斯筒1 筒，旋持上開塑膠桶1 個購
    買20公升汽油，並駕車前往甲○○住處潑灑汽油，以衣物塞
    住甲○○、其父丙○○、其母丁○及其弟乙○○房間門與地
    板接縫處，再於1 樓取出身上之打火機點燃汽油，致甲○○
    等4 人受有燒燙傷及吸入性灼傷等傷害，並燒燬房屋等情，
    並坦承有放火未遂犯行等情，惟矢口否認有何殺人之故意，
    辯稱：伊當時係欲在甲○○住處自殺，故伊在點火之前，即
    先拿衣物塞住每個房間門縫，以避免渠等被濃煙嗆及無法逃
    生，而非欲使其等無法察覺火災遲延逃生，故伊並無放火燒
    死甲○○一家人之犯意云云。辯護人則辯護稱：被告之行為
    ，係受到原來罹患「重鬱」、「邊緣型人格疾患」精神疾病
    之影響等語。經查：
(一)、被告與甲○○係同居男女朋友，於91年4 月13日晚間，2 人
    在同居之甲○○住處因細故爭吵，被告負氣離去後，萌生報
    復甲○○之意，被告即先於同日下午10時26分以所有000000
    0000號行動電話傳送「告訴甲○○，如果要他父母長命一點
    ，就拿命來換」之簡訊予甲○○胞弟乙○○之友人陳繼皓，
    經陳繼皓於同日下午10時27分將該簡訊轉傳至乙○○所有之
    0000000000號手機，同年4 月14日，己○○復以上開所有行
    動電話傳送「叫你大哥到己○○家談判」、「你們知不知道
    我們全家等你整個晚上，給你機會不要，那就等著打官司吧
    」等簡訊予乙○○，甲○○因而輾轉得知，但未生畏懼之心
    ，被告復於同年月16日下午9 時50分許，至「全小客車租
    賃公司」承租7M-5196 號自用小客車，繼於當日下午10時43
    分許，前往寶貝生活館購買20公升裝之塑膠桶3 個，續而在
    車上擺放瓦斯筒一桶，再於翌日（17日）上午零時8 分許，
    至高雄市○○區○○路899 號德民加油站，持其中1 個塑膠
    桶購買20公升之汽油後，駕車前往甲○○住宅，以藏放在門
    口鞋櫃供家庭成員使用之鑰匙進入宅內，同年月17日上午2
    時30分許，被告先持汽油桶潑灑屋內，再拿衣物塞住甲○○
    、丙○○、丁○、乙○○房間門與地板接縫處，而後在1 樓
    取出所有之打火機點燃地上之汽油，然因點火之際不慎延燒
    自身身上之汽油，奔出求救後經柳美華送醫；另甲○○、丙○○、丁○、乙○○經則自各自之房間窗戶或落地窗及時逃
    出，甲○○受有左手燒燙傷之傷害、丙○○受有左手燒燙傷
    、左足撕裂傷及吸入性灼傷等傷害、丁○受有四肢燙傷達全
    身面積百分之35之傷害、乙○○受有吸入性灼傷等傷害；甲○○住宅火勢則經消防人員及時撲熄，造成住宅1 樓客廳沙
    發椅、桌子嚴重燒燬、1 樓和室隔間三合板燒燬及1 樓後側
    廚房、2 樓前面房間（甲○○房間）及樓梯間均呈嚴重煙燻
    積碳、2 樓後面房間（丙○○、丁○房間）呈煙燻熱烘烤積
    碳現象，3 樓前面房間（乙○○房間）及中間房間地面、床
    面與桌面佈滿煙塵，後側浴室地面與壁面嚴重積碳，3 樓頂
    增建物佛堂受煙燻現象等事實，業據被告供承在卷，核與證
    人即被害人甲○○、丙○○、丁○、乙○○於警詢證述甚明
    ，且經證人陳繼皓、證人即全小客車租賃公司店長楊勝斌
    、證人柳美華、證人即德民加油站員工魏榮增、證人即寶貝
    生活館店員楊德貞分別於警詢證述在卷（見警一卷第9 至10
    、17至23頁），並有高雄榮民總醫院診斷證明書、高雄市小
    客車租賃商業同業公會租車契約書、高雄市政府消防局救護
    紀錄表、火災原因調查報告書、火災證物鑑定報告、德民加
    油站錄影帶翻拍照片、寶貝生活館錄影帶翻拍照片、統一發
    票、火場現場照片1 本附卷可稽（見警一卷第32至36、66至
    67、72至79、85至87頁、警二卷）；另高雄市政府消防局為
    本案火災原因鑑定，鑑定後亦認為：依火災現場勘查紀錄，
    研判起火處為1 樓客廳處附近，並經現場勘查與化驗結果，
    綜合研判本案為「人為縱火」案件等語，有該局91年4 月25
    日之火災原因調查報告書1 份（警卷一第78頁正反面）在卷
    可參。是被告趁被害人甲○○等4 人在住宅內睡眠之際，而
    在屋內放火燃燒，但未生死亡結果之事實，應堪認定。
(二)、被告雖辯稱：案發當時伊很混亂，忘記係從3 樓往1 樓倒汽
    油，或直接在1 樓倒云云。惟查：被告於警詢及原審均供述
    ：「我提著1 桶汽油從3 樓樓梯處往下倒…」、「…先到3
    樓將汽油從3 樓往下倒，讓汽油流到1 樓再放火」等語（見
    警一卷第2 頁反面、原審卷第82頁），核與證人即被害人甲○○在本院上訴審及證人即被害人乙○○於本院證稱：3 樓
    亦有潑汽油等語相符（本院上訴卷第84頁；本院卷95年9 月
    14日審判筆錄第6 頁）。至火災原因調查報告書中起火原因
    研判固記載：「本案經現場勘查後，對起火處附近區域實施
    燒燬殘跡清理檢視工作，於樓梯口處發現疑似塑膠容器燒燬
    殘屑，對該殘屑採樣攜回化驗，發現有汽油易燃性液體殘存
    。…」等語，但證人即高雄市政府消防局技士黃冠豪於本院
    上訴審證稱：製作火災原因調查報告書時，並未對2 、3 樓
    作汽油殘存採證等語（見本院上訴卷第29、30頁），是火災
    原因調查報告書雖未記載2 、3 樓有汽油易燃性液體殘存，
    亦不得因此即認被告未潑灑汽油在2 、3 樓，故被告嗣後自
    本院上訴審起，開始辯稱不知是否自3 樓往下倒汽油云云，
    顯係避重就輕，不足採信。
(三)、被告固辯稱：當時係欲在甲○○住處自殺，故伊在點火之前
    ，即先拿衣物塞住每個房間門縫，以避免渠等被煙嗆到無法
    逃生，而非欲使其等無法察覺火災遲延逃生，故伊並無放火
    燒死甲○○一家人之犯意云云。然被告於警詢及本院已供述
    其在車上擺放瓦斯筒，係準備縱火後在車上自殺之用等語（
    見警一卷第2 頁反面、第3 頁、本院上訴卷第25頁）；參以
    被告係潑灑汽油時，不慎潑到身上，致點火之際不慎延燒自
    身，而且當火勢漫延至被告身上時，被告立即奔出求救，而
    經附近店家呼叫救護車送醫之情，亦迭經被告在警詢及本院
    上訴審供述明白（見警一卷第2 頁反面、本院卷第25頁），
    顯見被告原來意在被害人甲○○住處放火後，再於車上利用
    瓦斯筒自殺，至於當天被告身上著火，係因潑灑汽油時，不
    慎潑及身上，致其點火之際，火勢迅速漫延上身，而非故意
    潑灑汽油在身上再引燃汽油，故被告辯稱其在被害人甲○○
    住處縱火，係欲自殺，並無放火燒死被害人甲○○等人之意
    云云，即非真實。又汽油係高燃性物品，以汽油潑灑、點燃
    有人居住之房屋，將致該屋迅速陷入火海，足使屋內之人因
    濃煙窒息或火勢燒毀而死亡，此乃一般人周知之常識，被告
    不能諉為不知，竟因與甲○○起口角後，負氣離去，同日及
    翌日傳簡訊予甲○○，又不為甲○○所理會，旋於第2 天準
    備20公升汽油，於午夜時間，趁被害人甲○○等4 人正在樓
    上熟睡之際，潛入屋內，先自3 樓潑灑汽油使流至1 樓，再
    以衣物分別塞住被害人甲○○等4 人之房門與地板間之縫隙
    ，再於1 樓以打火機點燃汽油而放火焚燒該房屋，其謂無殺
    人之直接故意，孰能置信。
(四)、辯護人固辯稱被告有重鬱症及疑似邊緣型人格疾患及精神官
    能性憂鬱症，因而導致被告有此行為等語，證人即被告之父
    戊○○於本院上訴審亦證稱被告燒傷診療期間，醫師曾建議
    被告會診精神科等語（見本院上訴卷第75頁），並提出高雄
    榮民總醫院診斷證明書為證（見本院上訴卷第97、98頁）。
    但被告經原審囑託財團法人台灣省私立高雄仁愛之家附設慈
    惠醫院鑑定被告行為時精神狀況結果，認「…參酌心理衡鑑
    報告及精神狀態檢查結果，蔡員（即被告）於本案發生時意
    識清醒，無明顯妄想或幻覺，亦否認有喝酒或使用會引致精
    神狀態改變之藥物，蔡員案發前雖處於憂鬱狀態，惟尚不致
    影響其行為能力及責任能力，整體評估其精神狀態應未達精
    神耗弱或心神喪失的程度…」，有該院精神鑑定報告書1份
    附卷足參（見原審卷第59至67頁），是被告行為時並無因憂
    鬱症或疑似邊緣型人格疾患，而不能辨識其行為違法或欠缺
    依及辨識而行為之能力或顯著減低。是辯護人上開所辯，要
    無足採。
二、綜上所述，被告辯稱無殺人犯意，要係事後畏罪飾卸之詞，
    不足採信，本件事證明確，被告犯行洵堪認定。
三、按刑法第173 條第1 項放火燒燬現有人所在之建築物罪，其
    直接被害法益，為一般社會之公共安全，雖同時侵害私人之
    財產法益，但仍以保護社會公安法益為重，況放火行為原含
    有毀損性質，而放火燒燬現有人所在之建築物罪，自係指供
    人居住房屋之整體而言，應包括牆垣及該住宅內所有設備、
    家具、日常生活上之一切用品。故一個放火行為，若同時燒
    燬建築物與該建築物內所有其他物品，無論該其他物品為他
    人或自己所有，與同時燒燬數犯罪客體者之情形不同，均不
    另成立刑法第175 條第1 項或第2 項放火燒燬住宅以外他人
    或自己所有物罪（最高法院79年台上字第1471號判例參照）
    ；又按所謂燒燬，指火力燃燒，使特定物全燬，或雖未全燬
    ，而已達喪失效用之程度即為既遂，否則僅屬未遂。查
    本件被告已著手實施放火行為，惟經消防人員即時撲滅，僅
    造成被害人甲○○住宅1 樓客廳沙發椅、桌子嚴重燒燬、1
    樓和室隔間三合板燒燬及1 樓後側廚房、2 樓前面房間（甲○○房間）及樓梯間均呈嚴重煙燻積碳、2 樓後面房間（丙○○、丁○房間）呈煙燻熱烘烤積碳現象，3 樓前面房間（
    乙○○房間）及中間房間地面、床面與桌面佈滿煙塵，後側
    浴室地面與壁面嚴重積碳，3 樓頂增建物佛堂受煙燻，已如
    上所述，可見現場燒燬後狀況僅為家具、裝潢燒燬，至於其
    他部分均僅呈煙燻熱烘烤積碳現象，換言之，該房屋重要構
    成部分諸如樑、柱、屋頂及支撐壁等結構，尚未因燃燒結果
    致喪失其效用者。故被告所為，應成立刑法第173 條第3 項
    、第1 項放火燒燬現供人使用住宅未遂罪及同法第271 條第
    2 項、第1 項之殺人未遂罪。又被告著手本件殺人及放火行
    為之實施而不遂，均為未遂犯，應均依刑法第25條第2 項減
    輕其刑。至於刑法第25條、第26條雖於94年2 月2 日修正公
    布，並自95年7 月1 日施行，惟有關「未遂犯之處罰得按既
    遂犯之刑減輕」之規定，係由原第26條前段移列至第25條第
    2 項後段，內容並無不同，自無新舊法比較之必要。另本件
    法定刑為死刑、無期徒刑部分，依舊刑法第64條第2 項、第
    65 條 第2 項規定，較新刑法同條項規定，有利於行為人，
    依刑法第2 條第1 項前段規定，應依舊刑法規定減輕其刑。
    被告以一放火行為，同時觸犯上開二罪名，為想像競合犯，
    應從一重之殺人未遂罪論處。公訴人認被告所犯上開二罪係
    牽連犯，容有未洽。被告以一放火殺人行為殺害甲○○、丙○○、丁○、乙○○未遂，侵害4 人之生命法益，為想像競
    合犯，應從一重殺人未遂罪處斷。再被告以一個放火行為，
    同時燒燬被害人甲○○等人所有家具及延燒被害人甲○○、
    黃保全、黃德明、黃德昌所有之自用小客車、機車，不另成
    立刑法第175 條第1 項或第2 項放火燒燬住宅以外他人或自
    己所有物罪，如上所述。至被告以行動電話傳送「告訴甲○○，如果要他父母長命一點，就拿命來換」之簡訊，經被害
    人甲○○輾轉得知後，被害人甲○○不以為意，而未生畏懼
    之心，已經被害人甲○○警詢證述已明（警一卷第5 頁反面
    ），是被告此部分之行為，尚與刑法第305 條之恐嚇危害安
    全罪構成要件不符。再被告與被害人甲○○原即係同居男女
    朋友，屬家庭成員關係，被告雖於爭吵後離開被害人甲○○
    住宅，但被害人甲○○並未表示不同意被告返回，是被告以
    藏放在門口鞋櫃供家庭成員使用之鑰匙進入被害人甲○○住
    宅內，亦非無故侵入被害人甲○○住宅，附此敘明。
四、原審以被告罪證明確，予以論罪科刑，固非無見，惟查：(一)
    被告與被害人甲○○爭吵後，雖數次以行動電話傳送簡訊，
    但其意僅在使被害人甲○○出面談判，尚未萌生殺人犯意，
    原審判決認被告因與甲○○爭吵後，欲思報復即萌生殺人之
    犯意，即有未洽；(二)被告所購買塑膠桶，既經潑灑現場點火
    燃燒，而被告所有供放火所用之打火機1 個亦經燒燬，有現
    場照片可憑（警二卷第15頁），另扣案被告所有之行動電話
    1 具及SIM 卡1 張，尚非被告放火或殺人所用之物，均依法
    不得沒收，原審判決宣告沒收，亦有未合。被告上訴意旨猶
    執前詞，否認犯罪，雖無理由，但原判決既有上述可議之處
    ，自應由本院撤銷改判。爰審酌被告僅一己之感情糾紛，即
    恣意罔顧眾多他人之房屋財產及生命安全而縱火，手段兇狠
    ，雖未達既遂程度，惟危害社會治安及他人生命甚鉅，惟念
    被告犯後坦承放火犯行，並與被害人甲○○等4 人達成和解
    ，賠償新台幣30萬元，此有和解書1 紙（原審卷第29、30頁
    ）在卷可憑等一切情狀，量處如主文第2 項所示之刑。被告
    原購買塑膠桶3 個，除其中1 個塑膠桶已經盛裝汽油至現場
    燒燬外，餘塑膠桶2 個既未能證明已滅失，且係被告所有供
    放火預備之物，應依刑法第38條第1 項第2 款規定，宣告沒
    收。
據上論斷，應依刑事訴訟法第364 條、第299 條第1 項前段，刑
法第2 條第1 項前段、第271 條第2 項、第1 項、第173 條第3
項、第1 項、第55條、第25條前段、第38條第1 項第2 款、修正
前刑法第64條第2項、第65條第2項，判決如主文。
本案經檢察官王登榮到庭執行職務。
中    華    民    國    95    年    9     月    28    日
            刑事第六庭    審判長法  官  王光照
                                法  官  張盛喜
                                法  官  李璧君
以上正本證明與原本無異。
如不服本判決應於收受本判決後10日內向本院提出上訴書狀，其
未敘述上訴理由者，並得於提起上訴後10日內向本院補提理由書
狀（均須按他造當事人之人數附繕本）「切勿逕送上級法院」。
中    華    民    國    95    年   10    月      2    日
                                書記官  唐奇燕
附錄本件判決論罪科刑法條：
刑法第271條第1 項、第2 項：
殺人者，處死刑、無期徒刑或10年以上有期徒刑。
前項之未遂犯罰之。
刑法第173條第1 項、第3 項：
放火燒燬現供人使用之住宅或現有人所在之建築物、礦坑、火車
、電車或其他供水、陸、空公眾運輸之舟、車、航空機者，處無
期徒刑或7 年以上有期徒刑。第1 項之未遂犯罰之。


司法院資訊處製作；財團法人民間司法改革基金會備份。
